【裁判字號】    91,訴,364
【裁判日期】    920416
【裁判案由】    綜合所得稅
【裁判全文】
臺中高等行政法院判決                              九十一年度訴字第三六四號
                              .
    原      告  甲○○
                乙○○
                丙○○
    右三人共同
    訴訟代理人  陳建勛律師
    複  代理人  謝勝隆律師
    被      告  財政部台灣省中區國稅局
    代  表  人  丁○○
    訴訟代理人  辛○○
右當事人間因綜合所得稅事件，原告不服財政部中華民國九十一年五月十五日台財訴
字第０九一０００五八三０號訴願決定，提起行政訴訟。本院判決如左︰
    主  文
訴願決定、原處分（復查決定）均撤銷。
原告其餘之訴駁回。
訴訟費用由被告負擔。
    事  實
甲、事實概要：
緣原告等之父林逢福於民國八十八年六月二十四日死亡，經被告查得林逢福生前利用
其孫庚○○、己○○及林儷勳等三人帳戶存款分散利息所得，八十三年及八十四年度
分散利息所得分別為新台幣（下同）一、二四０、四九七元及一、四七八、三三八元
，乃併課林逢福八十三及八十四年度綜合所得稅，核定綜合所得總額分別為二、九六
六、０七九元及二、七五二、０三三元，應補稅額一六四、八五四元及七七、七二一
元，因林逢福已死亡，被告遂以其繼承人（即原告等人）發單補徵上開稅額。原告等
不服，申經復查結果，認林逢福於八十一年九月三十日將一一０萬元存入林儷勳帳戶
部分，前經被告機關查明係林逢福對林儷勳之贈與，故無分散利息所得之事，遂將原
核定林逢福八十三及八十四年度利用林儷勳帳戶分散利息所得三九、七四七元及三二
、０五二元予以更正註銷，惟漏未通報被告機關台中市分局辦理更正，是原核定林逢
福八十三及八十四年度分散利息所得一、二四０、四九七元及一、四七八、三三八元
，復查後乃准予減列三九、七四七元及三二、０五二元，變更核定為一、二００、七
五０元及一、四四六、二八六元。原告仍有不服，提起訴願，遭決定駁回，遂提起本
件行政訴訟。
乙、兩造之聲明﹕
一、原告訴之聲明﹕請求判決撤銷原處分（即八十三、八十四年度林逢福（已歿）綜
    合所得稅通知原告等三人補稅之處分）、復查決定、訴願決定。
二、被告答辯之聲明﹕請求判決駁回原告之訴。
丙、兩造之陳述﹕
一、原告起訴意旨及補充理由略以﹕
（一）本件被告所為之處分尚有違誤，茲提出理由說明如左：
  １、本件財政部訴願決定書略以：「緣原告等之父林逢褔君於民國（下同）八十八
      年六月二十四日死亡，經原處分機關查得林逢褔君生前涉嫌利用庚○○君、己
      ○○及林儷勳君等三人帳戶存款分散利息所得八十三及八十四年度分散利息所
      得分別為新台幣（以下同）一、二四０、四九七元及一、四七八、三三八元，
      乃併課林逢褔君八十三及八十四年度綜合所得稅，核定綜合所得總額分別為二
      、九六六、０七九元及二、七五二、０三三元，應補稅額一六四、八五四元及
      七七、七二一元。惟因林逢褔君已死亡，原處分機關遂以其繼承人（即訴願人
      等），發單補徵稅款。訴願人等不服，申請復查結果，獲追減八十三及八十四
      年度之利息所得分別為三九、七四七元及三二、０五二元，變更核定為一、二
      ００、七五０元及一、四四六、二八六元。訴願人等猶未甘服，遂向本部提訴
      願。經訴願機關審理後認：林逢褔君於八十八年六月二十四日死亡、未遺有配
      偶，死亡時尚遺有坐落台中市○區○○路三小段三之二十一地號土地（面積二
      十一平方公尺、土地公告現值一、０五八、四００元），˙˙˙因訴願人等為
      林逢褔君之繼承人，林逢褔君死亡前應納之綜合所得稅，應由訴願人等負繳納
      義務，故原核定向訴願人等發單補徵林逢褔君死亡前應納之稅款，於法並無不
      合。」云云等語，遂將原告等之訴願駁回，固非無據。
  ２、按「本法所稱贈與，指財產所有人以自己之財產無償給予他人，經他人允受而
      生效力之行為。」、「中華民國境內居住之個人於年度中死亡，其死亡及以前
      年度依本法規定應申報課稅之所得，除依第七十一條規定免辦結算申報外，應
      由遺囑執行人、繼承人或遺產管理人於死亡人死亡之日起三個月內，依本法之
      規定辦理結算申報，並就其遺產範圍內代負一切有關申報納稅之義務。但遺有
      配偶為中華民國境內居住之個人者，應由其配偶依第七十一條之規定，合併辦
      理結算申報納稅。」遺產及贈與稅法第四條第二項及所得稅法第七十一條之一
      第一項分別定有明文。次按「納稅義務人死亡，遺有財產者其應納之稅捐，應
      由遺囑執行人、繼承人、受遺贈人，依法按稅捐受清償之順序，繳清稅款後，
      始得分割遺產或交付遺贈。」復為稅捐稽徵法第十四條所明定。
  ３、查，本件系爭款項係原告等之父林逢福於八十三及八十四年間將財產贈與庚○
      ○、己○○及林儷勳等人（林儷勳部分嗣後由被告機關註銷），嗣後由庚○○
      及己○○將該部分之財產分別再贈與林賴良玉、林莊玉榮、陳瑞蓉、林俊宏及
      戊○○等人，上開之贈與共有二次，依前揭遺產稅及贈與稅法規定，應分別對
      贈與人或受贈人課贈與稅，詎料被告機關竟漠視上揭法律規定，逕對原告等開
      單補徵，被告機關將該部分之贈與全部認定係林逢福生前「分散利息所得」，
      然其所憑之理由為何？依前揭遺產及贈與稅法第四條第二項規定，該部分係屬
      贈與甚為明顯，然被告機關將此認定係分散利息所得顯有違法。尤有甚者，本
      案經被告機關調查後，以林逢褔生前雖主張系爭利息所得已由庚○○等三人提
      現返還，惟查庚○○等人之存提款明細表雖有提現記錄，但林逢福無法證明有
      收款行為或將該等利息及本金連動續存，除認定林逢褔將系爭利息贈與庚○○
      等人外，並認定其分散利息所得，併課林逢褔八十三及八十四年度綜合所得稅
      ，然林逢福無法證明有將利息收回與分散利息所得並無任何關聯，被告機關將
      兩者混為一談，除違背「禁止不當聯結」原則外，其所憑之依據為何亦付之闕
      如。此外，被告機關原將庚○○、己○○及林儷勳皆認定係分散利息所得，然
      嗣後又將林儷勳之部分認定係贈與之行為而將該部分加以註銷，其所憑依據為
      何？究竟被告機關之認定標準何在？該部分之認定顯與上揭規定不相符合，應
      予撤銷。
  ４、再查，訴願決定書理由二以「˙˙˙林逢褔君於八十八年六月二十四日死亡、
      未遺有配偶，死亡時尚遺有坐落台中市○區○○路三小段三之二十一地號土地
      （面積二十一平方公尺、土地公告現值一、０五八、四００元），惟其繼承人
      未辦理遺產稅申報，原處分機關亦未核定其有應納之遺產稅，因訴願人等為林
      逢褔君之繼承人，林逢褔君死亡前應納之綜合所得稅，應由訴願人等負繳納義
      務，故原核定向訴願人等發單補徵林逢褔君死亡前應納之稅款，˙˙˙」，該
      部分之認定顯然與事實不符，蓋原告等於林逢福死亡時即向被告機關提出遺產
      稅申報書，嗣後被告機關將該部分之申報書及相關資料檢還原告等（此為兩造
      所不爭執），原告等於收受被告機關檢還之申報資料後，即去電查詢檢還原因
      及相關辦理程序，詎料被告機關承辦人員竟表示：「由於林逢福君並未留有價
      值較高之遺產，尚未達最低核課稅額（即未達課稅起徵點），因此不須申報遺
      產稅。」（此有被告函件影本及申報資料在卷足稽）原告等不疑有他，於是未
      再將資料呈報被告機關審核，詎料，被告機關竟於嗣後違反誠實信用原則，逕
      行以原告等未申報遺產稅而發單補徵稅款，訴願機關未予詳查，竟維持被告機
      關之違法處分，亦有違誤，應予撤銷。又退萬步言，遺產申報縱有遲延，亦僅
      涉及申報遲延罰緩與否之問題，尚不得因此即得對繼承人逕為執行。
  ５、末查，本件確實係屬贈與行為，此從林逢福之資金流向即可明瞭，被告機關應
      依遺產及贈與稅法第七條之規定向贈與人或受贈人課徵贈與稅，被告機關誤將
      「贈與行為」認定為係「為分散利息所得」顯有違誤已如上述。另林逢福生前
      是否就該部分之贈與行為已繳交贈與稅？亦或與八十至八十五年間之稅有重複
      課徵之嫌，被告機關對此亦未加以詳查，亦有違失。且本件與八十至八十五年
      間之贈與稅事件皆屬相同性質之贈與行為，依遺產及贈與稅法第七條之規定，
      倘贈與人林逢福於贈與時已無其他財產，或贈與人雖有財產可供執行，但不足
      以清償全部贈與稅款者，所不足清償之部分而言，亦屬「無財產可供執行」，
      財政部八十六年七月二十四台財稅第八六一九０五七八０號函所明釋，則本件
      不論是應由贈與人繳交稅款，亦或是應由受贈人繳交稅款，皆與原告等無關聯
      ，被告機關對此未加詳細審酌，逕行認定係林逢福生前分散利息所得，而逕課
      所得稅，並對原告等開單補徵稅款，於法不合，應予撤銷。
（二）本件被告機關認定事實之部分，與卷內部分資料不符，茲提出說明如左：
  １、被告機關認定林逢福於八十三年五月四日利用庚○○帳戶存入一０００萬元，
      並於八十五年八月五日解約各轉五００萬元入林莊玉榮及陳瑞蓉帳戶，經查，
      上開一０００萬定存單之號碼為一一０─０一五─00000000（原卷第
      一００及一０七頁參照），上開存單於八十五年解約後，分兩筆轉存，其中一
      筆轉入陳瑞榮帳戶（00000000000000），另一筆則開立合支支票轉入庚○○帳
      戶（原卷第一０八頁參照），系爭資金流向相當清楚，此亦為被告機關認定事
      實所使用之原卷所示。被告嗣後再提出之資料僅能證明有一張支票在八十五年
      八月五日入林莊玉榮之帳戶，然該支票尚無法證明係由上揭存單號碼一一０─
      ０一五─00000000解約所轉入，尤其被告使用原卷所無之資料欲說明
      資金流向，亦欠缺說服力，此亦充分顯示被告機關在審查資金流向時之不嚴謹
      。除非被告機關對於原卷第一０八頁所示存單號碼一一０─０一五─0000
      0000解約轉入庚○○之事實能提出反證，否則被告所為之認定即有違誤明
      甚。
  ２、被告機關對於原告下列於所載之事實仍無法說明：（１）何以庚○○從自有帳
      戶內將新台幣二十萬元本金轉存自己定存帳戶，係屬林逢福之分散利息所得？
      （２）被告機關於補充答辯狀第二頁認為林逢福八十二年五月三十一日轉入庚
      ○○帳戶一百萬元，應非贈與，僅係暫存，旋即於同年六月二十九日轉入庚○
      ○之定存帳戶，倘被告機關之主張成立，則對於林逢福八十二年五月三十一日
      轉入至六月二十九日轉出前，仍屬分散利息所得，為何該階段分散行為未予課
      徵所得稅？（３）被告機關於答辯狀第六頁第二至三行主張所有之款項皆由林
      逢福存入，惟查，林逢福於八十二年七月二十九日以己○○帳戶存入一百萬元
      ，其中十萬元係由庚○○帳戶轉入，則被告機關於補充答辯狀第二頁倒數第二
      行則改稱：「查系爭十萬元無論係庚○○君之借款亦或贈與，該筆定存一百萬
      元係林逢福君借用己○○名義存款」。被告機關之論述前後矛盾，倘該款項係
      屬借款則無分散利息所得之情事；倘該款項係屬贈與則應課贈與稅，亦無分散
      利息所得之情事，被告機關之結論依據為何？實屬莫名。
  ３、再查，被告機關認定訴外人林逢福涉嫌分散利息所得之依據不外以訴外人林逢
      福所出具之說明書，經查該說明書並非林逢福所出具，該說明書不論形式上或
      實質內容皆與事實不符，尤其該說明書被告機關亦僅部分引用，部分不採（關
      於林儷勳之部分即未依說明書所載課徵所得稅，而係於另案中課徵贈與稅，顯
      然被告機關對此說明書內容所載之真正亦已動搖）。經查，該說明書並非林逢
      福所出具，茲說明如下：（１）查，被繼承人林逢福於八十七年間已臨重病，
      已近無意識狀態，系爭說明書並非林逢福所出具，尤其林逢福並不識字，被告
      機關對此並未加以調查，不無率斷。（２）次查，被告機關以林逢福之說明書
      為基礎，堅信林逢福以己○○、庚○○及林儷勳名義所為之存款確實為分散利
      息所得，則依其說明書所載，林逢福對於以己○○、庚○○及林儷勳名義在台
      中九信、台中三信及台中六信所為之存款皆為分散利息所得，然本件卻僅有六
      信之部分為分散利息所得，其餘台中九信及台中三信之部分則變成贈與（即鈞
      院九十一年度訴字第三六六號贈與稅事件），被告機關對此亦未加以說明，何
      以台中六信之部分為真，而台中三信及台中九信之部分則不可採？顯然被告機
      關對於說明書有割裂使用之嫌，其所辯無從成立明甚。（３）再查，被告機關
      既然認為林逢福之說明書所載可採，則本件相關之活期存摺、定期存摺及數百
      張之定存單皆由林逢福掌握，則不論系爭款項如何轉帳，有無轉與第三人，皆
      不會發生贈與之情事。詎料，關於林儷勳之部分被告竟事後竟改稱「經查該部
      分係屬贈與」，因而將該部分所得稅之課徵加以註銷。實則該部分系爭款項已
      於另案課徵贈與稅（即鈞院九十一年度訴字第三六六號贈與稅事件），被告機
      關對於錯誤重複核課之部分，未敢承認，竟以前後矛盾之說法飾詞卸責，所辯
      不可採。（４）又查，被告機關見其說法前後矛盾並無說服力，因而於補充答
      辯狀第三頁第六行改稱：「因查無解約後有轉回予林逢幅君或轉入其他人帳戶
      之資料，被告機關乃認定係林逢福八十一年九月三十日贈與林儷勳君。」被告
      所辯與事實不符，理由如下：查，系爭林逢福贈與林儷勳之款項，於被告機關
      課徵所得稅前，早已由被告機關另案課徵贈與稅在案（即鈞院九十一年度訴字
      第三六六號），被告辯稱係經查明後始撤銷所得稅徵收，在時間點上被告機關
      已無法自圓其說。次查，本件涉有分散利息所得情事之款項中，除林儷勳部份
      未有解約轉回或轉入其他帳戶外，尚有林逢福於八十二年七月二十九日存入己
      ○○帳戶一百萬元，其中五十萬元存至八十七年七月二十九日銷戶，該筆款項
      亦未轉回或轉入第三人帳戶，為何被告機關所為之認定予林儷勳之部分不同？
      被告機關所辯不可信明甚。再查，關於林逢福於八十三年五月四日存入一００
      ０萬元之五００萬元部分，亦無轉回或轉出第三人之紀錄，然林逢福之說明書
      竟佯稱八十五年八月五日將利用庚○○名義之存款解約，於同日開立合支由林
      莊玉榮兌領五００萬元，該部分與事實不符已如前所述，被告機關對於應徵稅
      捐未依法徵足，竟以不實之說明書作為課稅之唯一依據，顯然被告機關所為之
      處分嚴重違法。
（三）綜述如上，本件關於被繼承人林逢福生前之贈與行為，被告機關之認定標準不
      一，究竟所憑之理由為何無從得知，然依上揭規定，被告機關所為之處分皆有
      違背法律、命令及最高行政法院判決之處，本件原處分、復查決定及訴願決定
      與現行法令相違背，顯無法維持，應予撤銷，為此，特狀請鈞院鑒核，賜准予
      判決如訴之聲明，以保權益，而符法治等語。
二、被告答辯意旨及補充理由略以：
（一）按「個人之綜合所得總額，以其全年左列各類所得合併計算之：第四類：利息
      所得：凡公債、公司債、金融債券、各種短期票券、存款及其他貸出款項利息
      之所得。」、「中華民國境內居住之個人於年度中死亡，其死亡及以前年度依
      本法規定應申報課稅之所得，除依第七十一條規定免辦結算申報者外，應由遺
      囑執行人、繼承人或遺產管理人於死亡人死亡之日起三個月內，依本法之規定
      辦理結算申報，並就其遺產範圍內代負一切有關申報納稅之義務。但遺有配偶
      為中華民國境內居住之個人者，應由其配偶依第七十一條之規定，合併辦理結
      算申報納稅。」分別為所得稅法第十四條第一項第四類及第七十七條之一第一
      項所明定。次按「納稅義務人死亡，遺有財產者，其應納之稅捐，應由遺囑執
      行人、繼承人、受遺贈人，依法按稅捐受清償之順序，繳清稅款後，始得分割
      遺產或交付遺贈。」為稅捐稽徵法第十四條所明定。
（二）本件被繼承人林逢福利用其孫庚○○台中市第六信用合作社定期存款帳戶存款
      ，於八十二年六月二十九日及八十三年五月四日存入一五０萬元及一、０００
      萬元，一五０萬元於八十四年六月三十日解約轉入其媳林賴良玉帳戶；一、０
      ００萬元於八十五年八月五日解約各轉五００萬元入其媳林莊玉榮及友人陳瑞
      蓉帳戶，八十三及八十四年度孳生存款利息五二二、五九０元及七九八、三五
      九元。另利用其孫己○○該社定期存款帳戶存款，於八十一年五月二十九日存
      入一四０萬元、於八十二年五月三十一日解約轉回一００萬元、其餘四０萬元
      於八十四年六月三十日解約轉入林賴良玉帳戶；於八十二年七月二十九日存入
      一００萬元、於八十三年七月二十九日解約轉五０萬元入其孫林俊宏帳戶、其
      餘五０萬元續存至八十七年七月二十九日銷戶；於八十三年一月三十一日存入
      一、０００萬元、於八十五年四月二日各轉五００萬元入其媳林賴良玉及其子
      戊○○帳戶，八十三及八十四年度孳生存款利息六七八、一六０元及六四七、
      九二七元。又利用其孫林儷勳該社定期存款帳戶，於八十一年九月三十日存入
      一一０萬元，並於八十四年十月三十日領現六０萬元、其餘五０萬元轉入其孫
      林俊宏帳戶，八十三及八十四年度孳生存款利息三九、七四七元及三二、０五
      二元，八十三及八十四年度之利息所得計分別為一、二四０、四九七元及一、
      四七八、三三八元（詳原卷第四十九頁至第一一五頁），案經被告機關列為個
      案調查，以林逢福生前雖主張系爭利息所得已由庚○○等三人提現返還，惟查
      庚○○等三人之存提款明細表雖有提現紀錄，但林逢福無法證明有收款行為或
      將該等利息及本金連動續存，除認定林逢福將系爭利息贈與庚○○三人外，並
      認定其分散利息所得（詳原卷第一一八至第一三九頁），遂通報被告機關台中
      市分局歸併其八十三及八十四年度綜合所得稅課稅。原告不服，復查時主張其
      對林逢福之財產一概未知，因林逢福之財產並非由其保管，請查明本案如何認
      定林逢福利用庚○○等三人名義分散利息所得，又系爭利息所得庚○○等人已
      申報繳納稅款，不應重複課稅，另林逢福之利息如贈與他人，依遺產及贈與稅
      法規定，應以受贈人為納稅義務人，系爭稅款應由受贈人負擔等情。查本件林
      逢福於八十八年六月二十四日死亡、未遺有配偶，死亡時尚遺有坐落台中市○
      區○○路三小段三之二十一地號土地（面積二十一平方公尺、土地公告現值一
      、０五八、四００元）（詳原卷第一八五頁），惟其繼承人未辦理遺產稅申報
      ，被告機關亦未核定其有應納之遺產稅（詳原卷第八頁），因原告等三人為林
      逢福之繼承人，林逢福死亡前應納之綜合所得稅，依前揭規定，應由原告等三
      人負繳納義務，故被告機關台中市分局向原告等三人發單補徵林逢福死亡前應
      納之稅款，依法並無不合。又林逢福利用庚○○等三人定期存款帳戶存款，其
      存提款情形已如前述，被告機關於計算林逢福八十三及八十四年度分散利息所
      得應補徵稅款時，已先扣除受利用分散人因系爭利息所得溢繳之稅款（詳原卷
      第一四六至第一四九頁），故無重複核課之情事。次查，前述庚○○等三人之
      定期存款本金均係由林逢福存入，其後轉出贈與他人，故自林逢福將本金存入
      庚○○等三人帳戶至將本金轉出贈與他人前，該等本金仍為其所有，本金之孳
      息自應歸屬本金所有人，是初查認定前述存款八十三及八十四年度之利息所得
      人為林逢福，將系爭利息所得歸併林逢福八十三及八十四年度綜合所得稅課稅
      ，揆諸首揭規定，並無不合。惟林逢福於八十一年九月三十日將一一０萬元存
      入林儷勳帳戶部分，前經被告機關查明係林逢福對林儷勳之贈與，故無分散利
      息所得之事，遂將原核定林逢福八十三及八十四年度利用林儷勳帳戶分散利息
      所得三九、七四七元及三二、０五二元予以更正註銷（詳原卷第一三九頁），
      惟漏未通報被告機關台中市分局辦理更正，是原核定林逢福八十三及八十四年
      度分散利息所得一、二四０、四九七元及一、四七八、三三八元，復查後乃准
      予減列三九、七四七元及三二、０五二元，變更核定為一、二００、七五０元
      及一、四四六、二八六元。原告仍有不服，循序提起訴願，經財政部訴願決定
      除持與被告機關相同論見外並以查原告等三人主張關於被繼承人林福逢贈與稅
      部分之相關事項，與本件原核定林逢福八十三及八十四年度綜合所得稅利息所
      得，係分屬二事，不容混為一談，且原告等三人因被繼承人林逢福八十至八十
      五年度贈與稅暨罰鍰事件，不服被告機關九十年三月二十日中區國稅法字第０
      九０００一五九一七號復查決定而提起訴願，業經被告機關於九十年四月二十
      日以中區國稅法字第０九０００二一八五七號函檢卷答辯在案（詳原卷第一八
      六頁至第一九三頁）。又林逢福死亡時尚遺有台中市○區○○路三小段三之二
      十一地號土地，縱使該土地地目為「道」，惟未經徵收，仍屬林逢福所有，原
      告等三人自應就其遺產範圍內代負一切有關申報納稅之義務，是林逢福死亡前
      應課稅之所得，經被告機關向其繼承人即原告等三人發單補徵，於法並無不合
      等由駁回其訴願。
（三）原告等人之父林逢福於八十八年六月二十四日死亡，惟未立遺囑執行人或遺產
      管理人，其死亡及以前年度依所得稅法規定應納之稅捐應由其繼承人即原告等
      人就其遺產範圍內代負繳納之義務，本件林逢福八十三及八十四年度應納之綜
      合所得稅一六四、八五四元及七七、七二一元應由原告等人在林逢福之遺產範
      圍內代為繳納，是原核定原告等人為系爭稅捐之納稅義務人，並無不合，至將
      來林君之遺產是否足以繳納系爭稅款，係涉及稅捐徵收之問題，與本件核定原
      告等人為系爭稅款之納稅義務人係屬二事。次查關於稅捐核課期間之計算方式
      ，依據稅捐稽徵法第二十二條規定，依法應由納稅義務人申報繳納之稅捐，已
      在規定期間內申報者，自申報日起算，而本件林逢福八十三年度綜合所得稅係
      於八十四年三月二十八日申報（詳原卷第一四五頁），是八十三年度應納稅捐
      之核課期間應計算至八十九年三月二十八日止，而被告機關係於八十九年二月
      二十日向原告等發單補徵系爭八十三年度綜合所得稅，尚無逾稅捐核課期間之
      事。又查庚○○等三人之定期存款本金經被告機關查得均係由林逢福存入，係
      林逢福利用庚○○等三人帳戶存款，其後轉出贈與他人，故自林逢福將本金存
      入庚○○等三人帳戶至將本金轉出贈與他人前，該等本金仍為其所有，該段期
      間本金之孳息自應歸屬本金所有人，是該段存款期間之利息係屬林逢福之利息
      所得，應併課林逢福八十三及八十四年度綜合所得稅，而被告機關註銷原認定
      林逢福利用林儷勳帳戶分散利息所得部分，係因被告機關查得林逢福八十一年
      九月三十日存入林儷勳帳戶之一一０萬元，自始係林逢福對林儷勳之贈與，八
      十一年九月三十日為該筆款項之贈與日，贈與日後之孳息即屬林儷勳之利息所
      得，乃將原核定林逢福八十三及八十四年度利用林儷勳帳戶分散利息所得三九
      、七四七元及三二、０五二元予以更正註銷（詳原卷第一三九頁），是原告等
      訴稱被告機關認定標準不一乙節，顯有誤解。嗣原告提出補充理由主張庚○○
      八十二年六月二十九日於台中市第六信用合作社定期存款一百五十萬元之資金
      來源，其中一百萬元係林逢福八十二年五月三十一日贈與庚○○一百萬元再加
      上庚○○帳戶內之二十萬元計一百二十萬元轉存，另三十萬元由林逢福轉帳存
      入，故該筆定期存款一百五十萬元其中一百二十萬元係庚○○以自有資金存入
      ，而非林逢福以庚○○名義定期存款，被告機關補充答辯理由為查系爭八十二
      年六月二十九日一百五十萬元定期存款於八十四年六月二十九日到期後即解約
      ，於次日轉入林賴良玉帳戶內，而林賴良玉係庚○○之母亦為林逢福之媳，經
      被告機關認定係林逢福對林賴良玉之贈與，而林逢福生前於八十七年五月二十
      八日亦出具說明書予被告機關，據該說明書所載林逢福以孫子己○○、庚○○
      及孫女林儷勳名義定期存款，並無贈與孫子三人之意願，只為了想分散一些利
      息所得˙˙˙，足認庚○○定期存款之資金均係源自林逢福，是林逢福八十二
      年五月三十一日轉入庚○○台中市第六信用合作社活儲帳戶一百萬元，應非贈
      與，僅係暫存於該帳戶，旋即於八十二年六月二十九日轉入庚○○定期存款帳
      戶，故依林逢福生前之說明書及被告機關查得之資金流程，認定系爭一百五十
      萬元定期存款係林逢福利用庚○○名義定期存款，並認定林逢福分散利息所得
      ，經核並無不合。又原告主張被告機關認定林逢福利用己○○帳戶定期存款，
      於八十一年五月三十一日定存一百四十萬元，並於八十二年五月三十一日解約
      轉回一百萬元，其餘四十萬元於八十四年六月三十日轉入林賴良玉帳戶，其查
      無前揭四十萬元轉入林賴良玉帳戶之資料。被告機關答辯理由為經核確有該筆
      轉帳傳票無誤。再者原告主張八十二年七月二十九日以己○○名義之定存一百
      萬元，其中一筆資金十萬元係自庚○○活儲帳戶轉入，並非全部來自於林逢福
      乙節，查系爭十萬元無論係庚○○之借款抑或為贈與，該筆定存一百萬元係林
      逢福借用己○○名義存款，被告機關核定自定存起始日起至解約日止之利息為
      實質所得人林逢福之所得，經核亦無不合。另有關原告主張被告機關認定林逢
      福利用其孫林儷勳台中市第六信用合作社定期存款帳戶存款，於八十一年九月
      三十日定期存款一百一十萬元，於八十四年十月三十日解約將五十萬元轉入林
      俊宏帳戶，因林俊宏前於八十四年十月二十四日轉五十萬元入林儷勳帳戶，被
      告機關乃認定該五十萬元係林俊宏贈與之撤回，其餘六十萬元於八十四年十月
      三十日解約後提領現金，因查無解約後有轉回予林逢福或轉入其他人帳戶之資
      料，被告機關乃認定係林逢福八十一年九月三十日贈與林儷勳，故本部分未涉
      及分散利息所得情事。而原告提出補充理由一再主張林逢福生前之資金移轉應
      屬贈與而非分散利息所得，查依林逢福八十七年五月二十八日之說明書所載，
      其以孫子己○○、庚○○及孫女林儷勳名義定期存款，並無贈與孫子三人之意
      願，只為了想分散一些利息所得˙˙˙，足認林逢福當初利用庚○○等人帳戶
      存款確有分散利息所得之意思，另查依據庚○○、己○○委託林俊宏前來被告
      機關所製之談話筆錄所載，二人存款大部分來自林逢福，而林逢福利用渠等名
      義存款係因林逢福利息所得甚多，乃以渠等名義定期存款以達到分散利息減輕
      綜所稅目的。是探究林逢福、庚○○及己○○之真意，確有分散利息所得及被
      分散利息所得之意思，是被告機關認定林逢福八十三及八十四年度利用庚○○
      及己○○名義分散利息所得分別為一、二００、七五０元及一、四四六、二八
      六元，洵無不合。至原告主張雖被告機關查得林逢福於八十三年五月四日利用
      庚○○帳戶定期存款一千萬元，並於八十五年八月五日解約各轉五百萬元入林
      莊玉榮及陳瑞蓉帳戶，惟查無該筆定期存款解約轉入林莊玉榮帳戶之紀錄，而
      係庚○○轉入自己帳戶內，應認定為林逢福之贈與而非分散利息所得乙節，查
      依據林逢福八十七年五月二十八日出具之說明書所載，該筆以庚○○名義定期
      存款一千萬元於八十五年八月五日到期解約並於同日開立合支由林莊玉榮兌領
      五百萬元，且查系爭五百萬元確係由林莊玉榮於八十五年八月五日兌領，此有
      支票反面影本及台中市第三信用合作社之回函可稽，原告所訴顯與事實不合，
      綜上，原行政處分認定被繼承人林逢福生前有分散利息所得情事於法並無不合
      。
（四）基上論結，本件原處分及所為復查及訴願決定並無違誤，請准如訴之聲明判決
      等語。
    理  由
一、本件訴訟繫屬中，被告代表人楊重華於九十二年一月二十七日變更為丁○○，其
    聲明承受訴訟，核無不合，應予准許，合先敘明。
二、本件被告以原告等之父林逢福於八十八年六月二十四日死亡，經被告查得林逢福
    生前利用其孫庚○○、己○○及林儷勳等三人帳戶存款分散利息所得，八十三年
    及八十四年度分散利息所得分別為一、二四０、四九七元及一、四七八、三三八
    元，乃併課林逢福八十三及八十四年度綜合所得稅，核定綜合所得總額分別為二
    、九六六、０七九元及二、七五二、０三三元，應補稅額一六四、八五四元及七
    七、七二一元，因林逢福已死亡，遂以其繼承人（即原告等人）發單補徵上開稅
    額。嗣復查結果，認林逢福於八十一年九月三十日將一一０萬元存入林儷勳帳戶
    部分，前經被告機關查明係林逢福對林儷勳之贈與，故無分散利息所得之事，遂
    將原核定林逢福八十三及八十四年度利用林儷勳帳戶分散利息所得三九、七四七
    元及三二、０五二元，乃准予減列三九、七四七元及三二、０五二元，變更核定
    為一、二００、七五０元及一、四四六、二八六元，固非無據。
三、惟按稅捐之繳納義務為公法上之債務關係，就稅捐債務成立之舉證責任即應由被
    告機關負擔，亦即稅捐主體、稅捐客體、歸屬、稅基及稅率等稅捐構成要件事實
    之存在，原則上均應由被告機關負舉證責任。又按「動產所有權之歸屬，以占有
    為要件，銀行、郵局、公司存款為名義存款人所有，在未提領前，不能指為他人
    所有，否則權利義務之主體無從確定，物權將陷於紊亂。」改制前行政法院六十
    二年判字第一二七號著有判例。
四、經查本件系爭款項係原告等之父林逢福於八十三及八十四年間將之存入庚○○、
    己○○及林儷勳等人帳戶，嗣後由庚○○及己○○將該部分之款項分別再存入林
    賴良玉、林莊玉榮、陳瑞蓉、林俊宏及戊○○等人，被告機關原將庚○○、己○
    ○及林儷勳皆認定係分散利息所得，嗣後又將林儷勳之部分認定係贈與之行為而
    將該部分加以註銷，兩者認定何以不同，已有疑義（被告機關認為分散利息所得
    情事之款項中，除林儷勳部份未有解約轉回或轉入其他帳戶外，尚有林逢福於八
    十二年七月二十九日存入己○○帳戶一百萬元，其中五十萬元存至八十七年七月
    二十九日銷戶，該筆款項亦未轉回或轉入第三人帳戶。）且該部分之認定顯與上
    揭判例相違。又於本件課稅基礎中，１、被告機關認定林逢福於八十三年五月四
    日利用庚○○帳戶存入一０００萬元，並於八十五年八月五日解約各轉五００萬
    元入林莊玉榮及陳瑞蓉帳戶，經查，上開一０００萬定存單之號碼為一一０–０
    一五–00000000（參原卷第一００頁及第一０七頁），上開存單於八十
    五年解約後，分兩筆轉存，其中一筆轉入陳瑞榮帳戶（00000000000000），另一
    筆則開立合支支票轉入庚○○帳戶（原卷第一０八頁），系爭資金流向相當清楚
    。被告機關卻認定一千萬元均入庚○○帳戶（被告嗣後再提出之資料僅能證明有
    一張支票在八十五年八月五日入林莊玉榮之帳戶，然該支票尚無法證明係由上揭
    存單號碼一一０–０一五–00000000解約所轉入。）。２、何以庚○○
    從自有帳戶內將二十萬元本金轉存自己定存帳戶，被告機關卻認係屬林逢福之分
    散利息所得？３、被告機關認為林逢福八十二年五月三十一日轉入庚○○帳戶一
    百萬元，應非贈與，僅係暫存，旋即於同年六月二十九日轉入庚○○之定存帳戶
    ，倘被告機關之主張成立，則對於林逢福八十二年五月三十一日轉入至六月二十
    九日轉出前，仍屬分散利息所得，為何該階段分散行為未予課徵所得稅？４、被
    告機關主張所有之款項皆由林逢福存入，惟查，林逢福於八十二年七月二十九日
    以己○○帳戶存入一百萬元，其中十萬元係由庚○○帳戶轉入，倘該款項係屬借
    款則無分散利息所得之情事；若該款項係屬贈與則應課贈與稅，亦無分散利息所
    得之情事。５、被告機關認定林逢福涉嫌分散利息所得之依據不外以林逢福所出
    具之說明書為基礎，惟依其說明書所載，林逢福對於以己○○、庚○○及林儷勳
    名義在台中市九信、台中市三信及台中市六信所為之存款皆為分散利息所得，然
    本件卻僅有台中市六信之部分為分散利息所得，其餘台中市九信及台中市三信之
    部分則為贈與（即本院九十一年訴字度第三六六號贈與稅事件）。又林逢福於八
    十三年五月四日存入一０００萬元之五００萬元部分，亦無轉回或轉出第三人之
    紀錄，然林逢福之說明書竟稱八十五年八月五日將利用庚○○名義之存款解約，
    於同日開立合支由林莊玉榮兌領五００萬元，該部分說明書與事實不符。上開各
    點被告均未予論明，遽以推論原告利用其孫庚○○、己○○帳戶分散利息所得，
    而為本案課稅基礎，尚嫌速斷。顯有認定事實，未依證據之違誤。
五、末按行政訴訟雖兼採職權調查主義，惟職權探知事實調查證據之範圍並非毫無界
    限，基於當事人之舉證責任及訴訟經濟原則，於事實關係不明又調查費時之情形
    ，行政法院自可不就本案自行裁判，僅撤銷訴願決定及原處分由行政機關重為事
    實調查而另為處分。本件原處分（復查決定）既有上述事實不明之處，原處分（
    復查決定）遽命原告補稅不無可議，訴願決定未予糾正亦有未合。原告起訴意旨
    執以指摘，非無理由。爰將原處分（復查決定）、訴願決定均予撤銷，由被告再
    予查明，另為適法之處分，以昭折服。至本件課稅事實既尚待被告機關查明，原
    告請求撤銷原課稅處分，即有未合，此部分原告之訴應予駁回。
六、本件原告起訴狀訴之聲明第二項關於贈與稅部分，由本院另以九十一年度訴字第
    三六六號審結，附此敘明。
據上論結，本件原告之訴為一部有理由，一部無理由，爰依行政訴訟法第一百九十五
條第一項後段、第九十八條第三項前段、第一百零四條，民事訴訟法第七十九條但書
，判決如主文。
中    華    民    國    九十二      年      四        月      十六      日
                 臺 中 高 等 行 政 法 院   第 四 庭
                                審 判 長 法      官  沈  應  南
                                         法      官  許  武  峰
                                         法      官  黃  淑  玲
右正本證明與原本無異。
如不服本判決，應於判決送達後二十日內向本院提出上訴書狀，其未表明上訴理由者
，應於提起上訴後二十日內向本院提出上訴理由書（須依對造人數附具繕本）；如於
本判決宣示或公告後送達前提起上訴者，應於判決送達後二十日內補提上訴理由書（
須附繕本）。未表明上訴理由者，逕以裁定駁回。
提起上訴應預繳送達用雙掛號郵票拾份（每份三十四元)。
中    華    民    國    九十二      年      四        月      十六      日
                                         法院書記官  黃  靜  華


司法院資訊處製作；財團法人民間司法改革基金會備份。
